臺灣高等法院刑事判決　　　　　　100年度上更(一)字第204號
上　訴　人
即　被　告　徐俊星
選任辯護人　曾肇昌律師
上列上訴人因違反水土保持法案件，不服臺灣桃園地方法院98年
度訴字第 832號，中華民國98年10月16日所為之第一審判決（起
訴案號：臺灣桃園地方法院檢察署98年度偵字第8687號），提起
上訴，經判決後，由最高法院發回更審，本院判決如下：
    主  文
上訴駁回。
    事  實
一、徐俊星前因違反森林法案件，經臺灣新竹地方法院以92年度
    竹東簡字第52號簡易判決判處有期徒刑六月，經上訴後，由
    同法院合議庭於民國92年 8月25日，以92年度簡上字第60號
    判決上訴駁回確定，嗣於92年10月 3日易科罰金執行完畢。
    詎其竟仍不知警惕，於徵得坐落於桃園縣龍潭鄉○○○段13
    10-4地號土地之所有權人游日舜（業經臺灣桃園地方法院檢
    察署檢察官以97年度偵字第 25735號為不起訴處分確定）的
    兒子游正軍（應由檢察官另行偵查）同意在該處清除雜草整
    地使用以搬運木材後，為水土保持法第 4條所規定之水土保
    持義務人，明知上開土地前經行政院於68年11月21日以臺68
    經字第11701 號函核定，臺灣省政府於69年2月6日以府農山
    字第120166 號函核定公告為山坡地保育利用條例第3條所稱
    「山坡地」；其後並經行政院於85年1月13日以臺85農01335
    號函及臺灣省政府於85年3月 6日以85府農水字第12314號核
    定公告為水土保持法所稱「山坡地」，該土地為山坡地保育
    利用條例及水土保持法所稱山坡地；且明知在山坡地內為開
    挖整地前，應先擬具水土保持計畫，送請主管機關核可後，
    始得開發利用，其僅為能方便載運山上的木材下山，竟未擬
    具水土保持計畫送主管機關核可，即於97年 8月間，駕駛中
    型挖土機，在上開山坡地從事整地，將原有道路拓寬（整地
    後之路長約三百公尺，路寬約三公尺，違規面積約為九百平
    方公尺），並剷除原有地被物，改變地形地貌，造成表土裸
    露，破壞地表及地下水源涵養，影響該區自然生態及環境景
    觀，嚴重破壞水土保持涵養、國土保安功能，並於颱風過後
    致生水土流失。嗣於97年 9月16日上午10時許，經桃園縣政
    府水務處人員現場勘查發現上情，始循線查獲。
二、案經臺灣桃園地方法院檢察署檢察官自動檢舉偵查起訴。
    理  由
壹、程序之證據能力部分
    按被告以外之人於審判外之言詞或書面陳述，除法律有規定
    者外，不得作為證據。又被告以外之人於審判外之陳述，雖
    不符合同法第159條之1至第159條之4之規定，但經當事人於
    審判程序同意作為證據，法院審酌該言詞陳述或書面陳述作
    成時之情況，認為適當者，亦得為證據；當事人、代理人或
    辯護人於法院調查證據時，知有第159條第1項不得為證據之
    情形，而未於言詞辯論終結前聲明異議者，視為有前項之同
    意。刑事訴訟法第159條第1項及第159條之5分別定有明文。
    本件檢察官、上訴人即被告徐俊星及其辯護人，於言詞辯論
    終結前，就本件卷內被告以外之人於審判外之陳述（包括人
    證、書證），於本院審理時均表示不爭執，且同意作為證據
    ，經本院審酌該等證據之做成情況，核無違法取證或其他瑕
    疵，認均適為本案認定事實之依據，依刑事訴訟法第159 條
    之5 規定，均有證據能力。
貳、實體部分
一、認定事實所憑之證據及理由：
    訊據被告固不否認有開挖坐落於桃園縣龍潭鄉○○○段1310
    -4地號土地等情，惟矢口否認有何違反犯行水土保持義務人
    ，未先擬具水土保持計畫，致生水土流失之犯行，辯稱：我
    是依法申請在土地上砍伐木材，而原有的道路年久失修，我
    只是清除、修平而已，並不是開挖整地，主管機關說有裸露
    ，是因為我把雜草清除完，加上後來有颱風，才會有裸露的
    情形；況且我也不是水土保持的使用人，我並沒有破壞水土
    保持，我僅是單純地在維修道路時剷除雜草，以利運送木材
    ，運送完木材後，該條產業道路在風雨之後，雜草依然叢生
    ，當不生水土流失之問題，我並沒有主觀的犯意及客觀的犯
    行，更沒有造成水土流失之後果，單純臨時性整修道路通行
    ，顯難與開挖整地之情形相比云云。惟，
（一）經查，被告於偵查中、原審及本院審審理時已供承：我經
      過地主游日舜的兒子游正軍同意後，用中型怪手將桃園縣
      龍潭鄉○○○段1310-4地號土地開挖整地，開挖面積達九
      百平方公尺，且因水土沒有保持好，才會造成水土流失原
      來兩米多的道路，拓寬成三米，泥土也沒有載走等語在卷
      （見97年度偵字第 25735號卷【下稱偵查卷(一)】第33頁，
      原審審訴字卷第21頁反面至第22頁，原審訴字卷第14頁反
      面，本院更一卷第44頁至第45頁），其所述核與證人即本
      件土地所有權人游日舜之子游正軍於偵查中所證述：徐俊
      星在土地上進行開挖整地前，確實經過我的同意等語（見
      偵查卷(一)第25頁、第32頁）大致相符。復有桃園縣政府於
      97年12月1日出具之府水保字第09704045619號函暨所附97
      年9 月16日桃園縣違規用山地案件現場會勘紀錄、桃園縣
      龍潭鄉○○○段第1310-4地號土地建物查詢資料、手繪地
      圖、臺灣省政府85年3月6日台灣省政府八府農水字第1231
      4號公告及「山坡地範圍地段明細表【調整後新段名】（
      水土保持法）」、遭濫墾開闢道路位置圖、97年 9月16日
      桃園縣政府水務處水土保持科現場勘查照片、現場照片等
      件附卷可稽（見偵查卷(一)第 1頁至第22頁），被告之上開
      不利於己之自白，堪信為真實。
（二）按水土保持法第 4條規定：「公、私有土地之經營或使用
      ，依本法應實施水土保持處理與維護者，該土地之經營人
      、使用人或所有人，為本法所稱之水土保持義務人」，同
      法第13條第 1項規定：「第八條第一項第五款之開發、經
      營或使用行為，其水土保持義務人應先擬具水土保持計畫
      ，送請主管機關核定」；上開所稱土地之經營人、使用人
      ，雖未明定僅限合法之土地經營人、使用人，然若對該土
      地並無合法之經營權或使用權，就該土地自無實施水土保
      持處理與維護之義務，亦無從擬具水土保持計畫送請主管
      機關核定，是上開規定之水土保持義務人，除土地所有人
      外，應僅限合法之土地經營人、使用人而不及於非法經營
      使用土地之人。水土保持法第33條第 3項之違反同法第12
      條至第14條規定之一，未先擬具水土保持計畫，從事開發
      、經營或使用，致生水土流失或毀損水土保持之處理與維
      護設施罪，為實害犯，以發生水土流失或毀損水土保持之
      處理與維護設施之結果為必要，與其他不以實害之發生為
      必要之危險犯不同（92年台上字第7340號判決同此意旨）
      。查，證人游正軍已提出其父親游日舜於斯時因外傷性腦
      出血、水腦症導致有語言障礙而住院接受治療，有長庚紀
      念醫院出具之診斷證明書及身心障礙手冊影本各一份附於
      偵查卷(一)第38頁至第39頁，主張當時游日舜確實未處理此
      事，並坦承係自己代父親同意被告在該處開挖整地，是當
      時與被告接洽事情的地主方確實是證人游正軍乙情，除據
      證人游正軍證述如前外，並據被告於本院審理時坦承在卷
      ，堪信為真。從而，證人游正軍於斯時當非無權處分之人
      ，被告既係經土地所有人之子游正軍同意其在上開土地上
      開墾整地，詳如前述，自難認被告無合法之使用權限，被
      告就該土地自有實施水土保持處理與維護之義務，揆諸前
      開規定，被告當應擬具水土保持計畫送請主管機關核定無
      訛，被告於本院審理時辯稱：我只是把原有的路清除乾淨
      ，不是什麼大量的清除，所以沒有去申請云云（見本院更
      一卷第45頁），所辯其非上開規定之水土保持義務人，工
      程規範不大亦不需申請水土保持云云，自無可採。
（三）又依桃園縣違規使用山坡地案件現場會勘紀錄所記載：「
      違規土地面積記載約九百平方公尺，長約三百公尺，寬約
      三公尺」，違規類別欄勾選４、「修築道路或溝渠」，違
      規影響欄勾選二、「損毀水土保持之處理與維護設施」，
      並於各單位意見欄敘明水務處意見：「1310-4地號土地，
      為森林地、山坡地、林業用地，未經申請核准，未擬具水
      土保持計畫，擅自修築（拓寬）道路，目前因前日颱風大
      雨，造成道路沖刷數條沖蝕溝，土石裸露破壞地表及地下
      水涵養，影響該區自然生態及環境景觀」等情明確，亦有
      該會勘紀錄附卷可稽（見偵查卷(一)第2頁至第3頁）。則由
      被告係以挖土機將該長約三百公尺、寬約二公尺之道路，
      拓寬為寬約三公尺之道路，開挖面積達九百平方公尺，嗣
      因颱風大雨，造成道路沖刷數條沖蝕溝，土石裸露破壞地
      表及地下水涵養，影響該區自然生態及環境景觀等情觀之
      ，被告上開開挖整地之行為，確已致生水土流失之事實，
      亦可認定。被告及其選任辯護人雖一再為被告辯稱：在被
      告剛清除完時並沒有這些情況，是後來有二次不可抗力的
      天災即颱風發生，才會造成現在有這樣的狀況云云；然，
      上開法條規定之由來即係主管機關因為擔心民眾若在山坡
      地上有擅自墾植、占有、開發、經營、使用等情形，因未
      能注意到相關的水土保持工作，一旦在災害來襲時，將可
      能造成自己或他人無法彌補的生命或財產損失，始會立法
      並予查緝，被告上開擅自開挖整地行為，造成土石裸露破
      壞地表及地下水涵養等情形，在災害未發生前，或許影響
      不大，唯在颱風來襲時，因水土涵養不足，確已影響到該
      區自然生態及環境景觀之事實，已毋庸置疑，是被告此部
      分所辯顯係事後卸責之詞，難以採信。
（四）綜上所述，本案事證已臻明確，被告之犯行洵堪認定，應
      予依法論科。
二、論罪與科刑之審酌：
（一）罪名─按水土保持，依水土保持法之規定；本法未規定者
      ，適用其他法律之規定，水土保持法第1條第2項定有明文
      。水土保持法為山坡地保育利用條例之特別規定，依特別
      法優於普通法之法律競合關係，應優先適用水土保持法之
      規定論處（最高法院91年度台上字第6891號判決可資參照
      ）。查山坡地保育利用條例第35條第 3項就在公有或他人
      山坡地內懇殖，未依法擬具水土保持計畫，致生水土流失
      、毀損水土保持處理與維護設施或釀，亦有處罰規定。然
      水土保持法為山坡地保育利用條例之特別法，已如上述，
      故行為人之行為若同時符合水土保持法、山坡地保育利用
      條例之構成要件，依法規競合之原則，應僅依水土保持法
      之規定處斷。是核被告所為，係違反水土保持法第12條第
      1項第4款、第33條第3項前段之罪。
（二）累犯─又被告有事實欄所載之前科紀錄及執行情形，有本
      院被告前案紀錄表在卷足憑，其於徒刑執行完畢後五年內
      故意再犯本件有期徒刑以上之罪，為累犯，應依刑法第47
      條第 1項之規定加重其刑。
三、原審以被告上開犯行罪證明確，因而依水土保持法第33條第
    3 項前段，刑法第47條第1 項（原判決於據上論斷欄欄贅引
    刑法第41條第1項前段、第42條第3項前段等規定，然不影響
    原判決之本旨，毋庸撤銷改判）規定，並審酌被告將原有之
    登山道路開挖整地使用，造成地形地貌改變，及表土裸露，
    破壞地表及地下水源涵養，影響該區自然生態及環境景觀，
    嚴重破壞水土保持涵養、國土保安功能而致生水土流失，危
    害非微，惟其犯後於原審審理時能坦承犯行，而有悔意，兼
    衡其為上開犯行之目的、動機及犯罪手段等一切情狀，量處
    有期徒刑七月之刑；復說明公訴人請求就被告所犯之罪，併
    科罰金五千元等語，惟審酌後認為就被告所為量處有期徒刑
    七月之刑，已足資儆懲，而無再併科罰金之必要，且公訴人
    復未舉證被告此部分犯行有併科罰金之理由，是公訴人此部
    分請求尚有未合。末查，被告用以開挖整地之中型挖土機，
    並無證據證明係屬被告所有，且水土保持法第33條，並未如
    同法第32條第 5項明定：「犯本條之罪者，其墾殖物、工作
    物、施工材料及所使用之機具沒收之」，故就被告所使用之
    中型挖土機，即不為沒收之諭知。核其認事用法，並無違誤
    ，量刑亦稱妥適。被告上訴意旨執此指摘原判決不當，為無
    理由，應予駁回。
據上論斷，應依刑事訴訟法第368 條，判決如主文。
本案經檢察官陳明光到庭執行職務。
中    華    民    國    100   年    10    月    19    日
            刑事第十四庭  審判長法  官  陳志洋
                                法  官  梁耀鑌
                                法  官  遲中慧
以上正本證明與原本無異。
如不服本判決，應於收受送達後10日內向本院提出上訴書狀，其
未敘述上訴之理由者並得於提起上訴後10日內向本院補提理由書
（均須按他造當事人之人數附繕本）「切勿逕送上級法院」。
                                書記官  陳泰寧
中    華    民    國   100    年    10    月    19    日
附錄本案論罪科刑法條全文：
水土保持法第12條
I  水土保持義務人於山坡地或森林區內從事下列行為，應先擬
    具水土保持計畫，送請主管機關核定，如屬依法應進行環境
    影響評估者，並應檢附環境影響評估審查結果一併送核：
  一、從事農、林、漁、牧地之開發利用所需之修築農路或整坡
      作業。
  二、探礦、採礦、鑿井、採取土石或設置有關附屬設施。
  三、修建鐵路、公路、其他道路或溝渠等。
  四、開發建築用地、設置公園、墳墓、遊憩用地、運動場地或
      軍事訓練場、堆積土石、處理廢棄物或其他開挖整地。
II  前項水土保持計畫未經主管機關核定前，各目的事業主管機
    關不得逕行核發開發或利用之許可。
III  第一項各款行為申請案依區域計畫相關法令規定，應先報請
    各區域計畫擬定機關審議者，應先擬具水土保持規劃書，申
    請目的事業主管機關送該區域計畫擬定機關同級之主管機關
    審核。水土保持規劃書得與環境影響評估平行審查。
Ⅳ  第一項各款行為，屬中央主管機關指定之種類，且其規模未
    達中央主管機關所定者，其水土保持計畫得以簡易水土保持
    申報書代替之；其種類及規模，由中央主管機關定之。
水土保持法第33條
I  有下列情形之一者，處新臺幣三萬元以上三十萬元以下罰鍰
    ：
一、違反第八條第一項規定未依水土保持技術規範實施水土保持
    之處理與維護，或違反第二十二條第一項，未在規定期限內
    改正或實施仍不合水土保持技術規範者。
二、違反第十二條至第十四條規定之一，未先擬具水土保持計畫
    或未依核定計畫實施水土保持之處理與維護者，或違反第二
    十三條規定，未在規定期限內改正或實施仍不合水土保持技
    術規範者。
II  前項各款情形之一，經繼續限期改正而不改正者或實施仍不
    合水土保持技術規範者，按次分別處罰，至改正為止，並令
    其停工，得沒入其設施及所使用之機具，強制拆除及清除其
    工作物，所需費用，由經營人、使用人或所有人負擔。
III  第一項第二款情形，致生水土流失或毀損水土保持之處理與
    維護設施者，處六月以上五年以下有期徒刑，得併科新臺幣
    六十萬元以下罰金；因而致人於死者，處三年以上十年以下
    有期徒刑，得併科新臺幣八十萬元以下罰金；致重傷者，處
    一年以上七年以下有期徒刑，得併科新臺幣六十萬元以下罰
    金。